【裁判字號】    97,上,1077
【裁判日期】    980331
【裁判案由】    清償借款
【裁判全文】
臺灣高等法院民事判決                  97年度上字第1077號
上   訴   人  丁○○
兼訴訟代理人  乙○○
被 上 訴  人  國泰世華商業銀行股份有限公司
法定代理人    甲○○
訴訟代理人    丙○○
上列當事人間請求清償借款事件，上訴人對於中華民國97年 9月
30日臺灣臺北地方法院97年度訴字第4299號第一審判決提起上訴
，被上訴人則為訴之聲明之減縮，本院於98年 3月17日言詞辯論
終結，判決如下：
    主  文
原判決關於命上訴人給付違約金部分及該部分假執行之宣告暨訴
訟費用之裁判均廢棄。
上開廢棄部分，被上訴人在第一審之訴及假執行之聲請均駁回。
其餘上訴駁回。
第一、二審訴訟費用由上訴人連帶負擔。
    事實及理由
一、本件被上訴人起訴主張 ：上訴人乙○○於民國83年10月1日
    ，以上訴人丁○○為連帶保證人，向伊合併前之前身即台灣
    第一信託投資股份有限公司（下稱第一信託公司）借款新台
    幣（下同）740萬元，約定借款期間自83年10月5日起至95年
    10月5日止，利息前3個月按第一信託公司基本放款利率10.2
    6%加碼年息0.26%計算，第4個月起按前開基本放款利率10.2
    6%加碼年息0.25%計算，自借款日即83年10月5日之次月同日
    起，分144期， 按月平均攤還本息，如未依約履行，即喪失
    期限之利益，除仍按上開利率計息外， 逾期在6個月以內者
    ，按上開利率10%， 逾期6個月以上者，其超過6個月之部分
    ，按上開利率20%加付違約金。詎上訴人乙○○自84年 8月5
    日起即未依約清償，經第一信託公司聲請臺灣士林地方法院
    以84年度民執智字第5665號拍賣上訴人乙○○提供擔保之抵
    押物，並以獲償之分配款抵償執行費、及滯納日起至85年12
    月23日止之利息、違約金暨部分本金後，尚欠本金1,716,91
    2元未償。而第一信託公司嗣變更公司名稱為「 匯通商業銀
    行股份有限公司」（下稱匯通銀行）， 復於91年4月26日變
    更公司名稱為「國泰商業銀行股份有限公司」（下稱國泰銀
    行）。之後，國泰銀行與世華聯合商業銀行股份有限公司（
    下稱世華銀行）於92年10月27日合併，國泰銀行為消滅銀行
    ，世華銀行為存續銀行，世華銀行於合併同時更名為伊目前
    之名稱，故依公司法第319條準用第 75條規定，原國泰銀行
    及世華銀行之權利義務關係，由合併後存續並更名之伊概括
    承受等語。爰依消費借貸契約及連帶保證契約之約定，求為
    判決： (一)上訴人應連帶給付1,716,912元及自85年12月24日
    起至清償日止，按年息百分之10計算之利息，並自85年12月
    24日起至清償日止，按上開利率百分之20計算之違約金。並
    陳明願供擔保，以代釋明，請准宣告假執行。上訴人則以；
    被上訴人請求之本金金額並不確實，且有將利息加入本金再
    生利息之違法情形，而第一信託公司更名為匯通銀行及嗣後
    為更名及合併時均未通知伊等，致伊等均不知尚有債務未清
    償， 況伊等就利息請求罹於5年短期時效部分得主張時效抗
    辯云云，資為抗辯。原審判決上訴人敗訴，上訴人不服提起
    上訴，並聲明：（一）原判決廢棄。（二）被上訴人在第一
    審之訴及假執行之聲請均駁回。（三）如受不利判決，願供
    擔保，請准宣告免為假執行。被上訴人則就上訴人所為利息
    請求時效抗辯部分，減縮聲明為利息請求部分自92年6月6日
    起算（減縮部分視同撤回該部分應受判決事項之聲明），並
    捨棄關於違約金之請求（均見本院卷第65頁背面）。
二、經查第一信託公司係於87年 7月20日更名為匯通銀行（見本
    院卷第56頁之公司變更登記事項卡）， 匯通銀行嗣於91年6
    月3日復更名為國泰銀行（ 見本院卷第53頁之公司變更登記
    表），國泰銀行再於92年10月27日與世華銀行合併，國泰銀
    行消滅，世華銀行存續並更名為現被上訴人名稱（見本院卷
    第38頁至第40頁之經濟部函）。而第一信託公司、匯通銀行
    、國泰銀行雖名稱有變動，但均為同一法人人格。國泰銀行
    雖與世華銀行合併， 惟依公司法第319條準用同法第75條規
    定，因合併而消滅之公司，其權利義務，應由合併後存續之
    被上訴人概括承受。故被上訴人主張已概括承受第一信託公
    司（即國泰銀行更名前之公司）之權利義務（包括該公司對
    上訴人之借款債權）等語，即為可取。被上訴人既係概括承
    受第一信託公司之權利義務，自與民法所規定之債權讓與不
    同，故縱未通知上訴人更名或合併之事實，仍不影響其對上
    訴人行使之債權。是上訴人所辯因被上訴人未通知，致不知
    尚未清償債務云云，並不足取。
三、被上訴人主張上訴人乙○○以上訴人丁○○為連帶保證人，
    於前揭時間向第一信託公司借款並約定清償期及利息違約金
    ，但自84年8月5日起即未依約清償，經第一信託公司聲請臺
    灣士林地方法院以84年度民執智字第5665號拍賣上訴人乙○
    ○提供擔保之抵押物，並以獲償之分配款抵償執行費及滯納
    日起至85年12月23日止之利息、違約金暨部分本金後，尚欠
    本金1,716,912元未償之事實，已據被上訴人提出借據、 本
    票及臺灣士林地方法院86年2月24日士院仁民執智字第5665
    號通知暨分配表在卷足為證（見原審卷第12頁至第15頁）；
    復經本院調取臺灣士林地方法院上開執行卷宗，核閱屬實，
    自堪信為真實。上訴人雖以被上訴人內部簽擬單記載之本件
    轉列呆帳金額僅為759,000多元為據， 抗辯被上訴人請求本
    金之金額並不確實，惟為被上訴人所否認，並主張上開內部
    簽擬單，僅係先將已受償之利息及違約金部分沖抵本金，在
    帳面上減少內部呆帳金額而已，並非上訴人確實已清償本金
    等語。而按金錢消費借貸債務之清償，須確實有金錢之提出
    或約定代替物所有權之給付（民法第474條第1項規定參照）
    ，故尚難僅據上開內部簽擬單之作帳形式即據為有利於上訴
    人之認定。此外，上訴人就其自臺灣士林地方法院上開執行
    事件終結後，有繼續清償系爭借款之事實，並不能舉證以實
    其說，則其等所為此部分之抗辯，仍不足取。至上訴人另云
    被上訴人有將利息計入本金重複計息部分，亦為被上訴人所
    否認。經查被上訴人係依據臺灣士林地方法院上開執行事件
    製作之分配表為請求（ 即以債權原本8,279,883元【計算式
    為：尚欠之本金7,127,225元+利息990,001元+違約金162,65
    7元=8,279,883元】扣減當次分配取得之6,562,971元，得出
    尚欠本金1,716,912元【即分配款6,562,971元-利息990,001
    元-違約金162,657元=5,41 0,313元，本金7,127,225元-5,4
    10,313元=1,716,912元】─見原審卷第12頁背面），核上開
    分配表計算並無錯誤，且為上訴人於上開執行事件所是認，
    尚無被上訴人將利息計入本金再計算利息之情事。上訴人此
    部分所辯，亦不足取。
四、綜上所述， 被上訴人請求上訴人連帶給付1,716,912元，及
    自92年6月6日起至清償日止按年息百分之10計算之利息（超
    過此部分已罹於5 年請求權時效之利息請求業經被上訴人撤
    回），洵屬有據，應予准許。至關於違約金請求部分，因被
    上訴人於本院為捨棄之表示， 依民事訴訟法第384條之規定
    ，即不應准許。從而，原審就上開應予准許部分所為上訴人
    敗訴之判決，並無不合。上訴論旨仍執詞指摘原判決此部分
    不當，求予廢棄改判，為無理由；就上開不應准許部分，所
    為上訴人敗訴之判決，尚有未合。上訴論旨指摘原判決此部
    分不當，求予廢棄改判，為有理由。
五、至兩造其餘之攻擊或防禦方法，及未經援用之證據，經本院
    斟酌後，認為均不足以影響本判決之結果，自無庸一一詳予
    論駁之必要，併此敘明。
六、據上論結，本件上訴為一部有理由，一部無理由，依民事訴
    訟法第449條第1項、第79條前段、第85條第2項前段， 判決
    如主文。
中    華    民    國    98    年    3     月    31    日
                    民事第十六庭
                        審判長法  官  劉靜嫻
                              法  官  呂淑玲
                              法  官  謝碧莉
正本係照原本作成。
如不服本判決，應於收受送達後20日內向本院提出上訴書狀，其
未表明上訴理由者，應於提出上訴後20日內向本院補提理由書狀
（均須按他造當事人之人數附繕本）上訴時應提出委任律師或具
有律師資格之人之委任狀；委任有律師資格者，另應附具律師資
格證書及釋明委任人與受任人有民事訴訟法第466條之1第1 項但
書或第2項（詳附註）所定關係之釋明文書影本。
中    華    民    國    98    年    4     月    1     日
                              書記官  李翠齡
附註：
民事訴訟法第466條之1（第1項、第2項）：
對於第二審判決上訴，上訴人應委任律師為訴訟代理人。但上訴
人或其他法定代理人具有律師資格者，不在此限。
上訴人之配偶、三親等內之血親、二親等內之姻親，或上訴人為
法人、中央或地方機關時，其所屬專任人員具有律師資格並經法
院認為適當者，亦得為第三審訴訟代理人。


司法院資訊處製作；財團法人民間司法改革基金會備份。
